【裁判字號】    95,台上,1795
【裁判日期】    950413
【裁判案由】    偽造文書
【裁判全文】
最高法院刑事判決            九十五年度台上字第一七九五號
    上  訴  人  甲○○
                        成街1.
                        67號.
    選任辯護人  高進發律師
上列上訴人因偽造文書案件，不服台灣高等法院中華民國九十四
年十月二十八日第二審更審判決（九十四年度重上更(四)字第一一
五號，起訴案號：台灣桃園地方法院檢察署八十六年度偵字第一
五九三、六○四四號），提起上訴，本院判決如下：
    主  文
上訴駁回。
    理  由
按刑事訴訟法第三百七十七條規定，上訴於第三審法院，非以判
決違背法令為理由，不得為之。是提起第三審上訴，應以原判決
違背法令為理由，係屬法定要件。如果上訴理由狀並未依據卷內
訴訟資料，具體指摘原判決不適用何種法則或如何適用不當，或
所指摘原判決違法情事，顯與法律規定得為第三審上訴理由之違
法情形，不相適合時，均應認其上訴為違背法律上之程式，予以
駁回。本件上訴人甲○○上訴意旨略稱：(一)、原判決主文、事實
及理由所載，關於上訴人所偽造之「華僑商業銀行桃園分行」印
文，均有錯誤。蓋上訴人所偽刻者，係「華僑商業銀行」之印章
，並非「華僑商業銀行桃園分行」之印章，故各該偽造之保證書
上，係蓋用偽造之「華僑商業銀行」印文。原審未予究明，即遽
行判決，有應於審判期日調查之證據而未予調查之違法。(二)、華
僑商業銀行桃園分行之最高主管為「經理」，並非「董事長」。
原判決事實記載，上訴人利用不知情之刻印店人員偽刻「華僑商
業銀行桃園分行」之印章，及當時該行董事長「蔡紹華」之印章
云云，有理由矛盾之違法。(三)、上訴人以偽造之保證書取回押標
金，則該保證書乃供犯罪所用之物，依刑法第三十八條第一項第
二款規定應予沒收，但原判決未依上開規定諭知沒收，亦有判決
不適用法則之違法。(四)、上訴人並無前科，鈞院如認為上訴人確
有違法之罪責，請給予自新機會，諭知緩刑云云。
惟查：原判決綜合全案卷證資料，本於事實審法院之推理作用，
認定上訴人負責經營「永謙營造股份有限公司」（設桃園縣桃園
市○○○路○段六號二十樓之二，下稱永謙公司），自民國七十
九年間起，即陸續承攬台灣省交通處公路局第一區工程處（下稱
省公路局一工處）之多項工程，已依約繳納押標金，並於得標後
將押標金轉換為保證金。嗣因永謙公司資金短絀，亟需現金週轉
，上訴人為逃避保證責任並取回已繳納之押標金（已轉換為保證
金），竟利用得標廠商得以主辦工程機關認可之銀行所出具之保
證金保證書或差額保證書換抵之約定，基於概括犯意，連續以偽
刻之印章偽造「華僑商業銀行桃園分行」名義之保證書四紙，即
(1)七十九年十二月二十一日履約保證金保證書（台一線龜山外環
線2K+000~2K+920 段道路新闢工程）、(2)對保日期為八十二年十
二月三十一日之履約差額保證金保證書（112線觀音─中壢5K+47
8.355~10K+0002段拓寬改善工程）、(3)對保日期為八十三年九月
二日之履約保證金保證書（省公路局一工處第四公務段辦公大樓
改建工程）、(4)八十五年五月十五日差額保證金保證書（省公路
局一工處第三公務段辦公室新建工程），持向省公路局一工處行
使，冒充為所承攬工程之保證並取回前三件工程之保證金（已從
押標金轉換為保證金，至於第四件工程之保證金，非以偽造之保
證書取回）新台幣（下同）七百五十萬元、一千萬元及三百萬元
等情。因而撤銷第一審關於上訴人部分之判決，依牽連犯從一重
改判論處上訴人連續行使偽造私文書，足以生損害於公眾及他人
罪刑，已詳細說明其所憑之證據及認定之理由。並說明本件且係
上訴人向檢察官自首犯罪而受裁判，並於偵審中始終承認確有偽
刻銀行印章及銀行之董事長「蔡紹華」、經理「曾文傑」之印章
，用以偽造「華僑商業銀行桃園分行」名義之保證書，持向省公
路局一工處行使，冒充其所承攬工程之保證並取回前三件工程之
保證金。核與證人即省公路局一工處承辦人林永吉、王韻瑾、賴
兆棋、黃任潔、王心慈、莊明松、王敏雄、蔡嬿娟及華僑商業銀
行桃園分行襄理周美蘭證述之情節相符；並有上訴人所偽造之前
揭保證書四紙在卷可稽（見偵字第一五九三號卷第八十二頁至第
八十五頁，原本一紙、影本三紙）。上訴意旨對於原判決所為前
揭論斷，並未依據卷內資料，具體指摘有何違背法令情形。且查
：(一)、刑事判決有顯係文字誤寫，而不影響於全案情節與判決之
本旨者，依司法院大法官釋字第四三號解釋意旨，得參照民事訴
訟法第二百三十二條規定，由原審法院以裁定更正。本件上訴人
於偽造保證書時，係偽刻「華僑商業銀行股份有限公司」之印章
，蓋用於保證書上，該偽刻之印章雖已滅失（見原判決第六頁倒
數第二列、第三列），但有卷附各該偽造保證書上之印文可資查
考（見偵字第一五九三號卷第八十二頁至第八十五頁）。原判決
雖誤載上訴人偽刻「華僑商業銀行桃園分行」之印章，蓋用於保
證書上，而與證據所顯示之情形不盡相符，惟原判決認定上訴人
所偽造之四紙保證書已經特定（保證書名稱、日期、所保證之工
程、保證之金額均已特定，與其他文書無混淆之虞）；且「華僑
商業銀行桃園分行」係「華僑商業銀行股份有限公司」之分支機
構，其法人人格僅有一個（即其分行仍屬於同一個法人範圍之內
），亦不發生侵害不同被害人之問題，即無礙於特定犯罪事實之
同一性，而與犯罪構成要件、刑罰加減免除等項不生影響。原判
決將「華僑商業銀行股份有限公司」之印章、印文，誤載為「華
僑商業銀行桃園分行」之印章、印文，係顯然之誤寫，並不影響
於全案情節與判決之本旨，得由原審以裁定更正，此項訴訟程序
之瑕疵，因顯然於判決之結果無影響，依刑事訴訟法第三百八十
條規定，不得據為上訴第三審之理由。(二)、上訴人所偽造之四紙
保證書，其保證人雖均載為「華僑商業銀行桃園分行」，但其中
七十九年十二月二十一日之履約保證金保證書（即台一線龜山外
環線2K+000~2K+920 段道路新闢工程）其代表人載為「蔡紹華」
；其餘三紙保證書之代表人則均載為經理「曾文傑」，有各該保
證書在卷可查（見偵字第一五九三號卷第八十二頁至第八十五頁
）。而「蔡紹華」係當時「華僑商業銀行股份有限公司」之董事
長，業據該銀行桃園分行襄理周美蘭證述在卷（見偵字第一五九
三號卷第六十五頁背面）。從而原判決事實認定，上訴人除利用
不知情之刻印店人員偽刻銀行之印章、經理「曾文傑」之印章外
，併偽刻當時該行董事長「蔡紹華」之印章，並無不合。上訴意
旨任意指摘為理由矛盾，核與證據資料不符，並非依據卷內資料
執為指摘。(三)、供犯罪所用之物，依刑法第三十八條第一項第二
款、第三項前段規定，以屬於犯人者為限，始得沒收之。上訴人
所偽造之四紙保證書，均已交付省公路局一工處，冒充為所承攬
工程之保證，則該四紙保證書即非屬上訴人所有，依前揭規定，
自不得對該保證書諭知沒收（按上訴人在保證書上偽造之印文、
署押，已依刑法第二百十九條規定沒收）。上訴意旨以自己之說
詞，任意指稱其所偽造之保證書係供犯罪所用之物，依刑法第三
十八條第一項第二款規定應予沒收云云，顯非適法之第三審上訴
理由。至於請求宣告緩刑，並非以原判決違背法令執為指摘，亦
非適法之第三審上訴理由。綜上所述，上訴意旨對於偽造文書部
分所為指摘，均與法律規定得為第三審上訴理由之違法情形，不
相適合。其上訴違背法律上之程式，應予駁回。又裁判上一罪案
件之重罪得提起第三審上訴，其輕罪部分雖不得上訴，依審判不
可分原則，第三審法院亦應併予審判，但以重罪部分之上訴合法
為前提，如該上訴為不合法，第三審法院既應從程序上予以駁回
，而無從為實體上判決，對於輕罪部分自無從適用審判不可分原
則，併為實體上審判。按刑事訴訟法第三百七十六條所列各罪之
案件，經第二審判決者，不得上訴於第三審法院，為該法條所明
定。本件詐欺得利部分，原審係論以刑法第三百三十九條第二項
之罪，並認與偽造及行使偽造私文書有牽連犯關係，從一重依行
使偽造私文書罪處斷。而詐欺得利罪核屬刑事訴訟法第三百七十
六條第四款之案件，依上開說明，既經第二審判決，自不得上訴
於第三審法院。本件偽造及行使偽造私文書部分之上訴為不合法
，無從為實體上審理，已如前述，則對於輕罪之詐欺得利部分，
自無從適用審判不可分原則，併為實體上審判，亦應從程序上予
以駁回。
據上論結，應依刑事訴訟法第三百九十五條前段，判決如主文。
中    華    民    國  九十五  年    四    月   十三   日
                      最高法院刑事第十一庭
                          審判長法官  謝  俊  雄
                                法官  陳  世  雄
                                法官  魏  新  和
                                法官  吳  信  銘
                                法官  徐  文  亮
      本件正本證明與原本無異
                                      書  記  官
中    華    民    國  九十五  年    四    月   十七   日
                                                Ａ


司法院資訊處製作；財團法人民間司法改革基金會備份。
